【裁判字號】    89,訴,164
【裁判日期】    900427
【裁判案由】    分割共有物
【裁判全文】
臺灣臺南地方法院民事判決  八十九年度訴字第一六四號
    原      告    午○○
    訴訟代理人    陶靜芳律師
    被      告    戊○○      .
    訴訟代理人    己○○      .
    被      告    壬○○      .
    訴訟代理人    辛○○      .
    被      告    乙○○      .
                  丑○○      .
                  卯○○      .
                  寅○○      .
                  天○○      .
                  巳○○      .
                  酉○○      .
                  申○○      .
                  未○○      .
    被      告    甲○○      .
    兼      右
    訴訟代理人    庚○○      .
    被      告    丁○○      .
                  地○○      .
                  子○○      住台北市○○路二０四巷二六號十一樓
                  辰○○○    .
                  戌○○      .
    右二人共同
    訴訟代理人    丙○○律師
                  蔡碧仲律師
右當事人間請求分割共有物事件，本院判決如左：
    主    文
兩造共有坐落台南縣永康市○○段一九０九地號、地目：建、面積零點玖公頃
土地准予分割，分割方法如附圖一所示：編號１面積貳肆零平方公尺部分由原告取得
；編號２面積捌零平方公尺部分由被告子○○取得；編號３面積壹零柒平方公尺部分
由被告酉○○取得；編號４面積壹零柒平方公尺部分由被告申○○取得；編號５面積
壹零柒平方公尺部分由被告未○○取得；編號６面積貳零平方公尺部分由被告辰○○○、戌○○依原有持分比例保持共有；編號７面積捌零平方公尺部分由被告天○○
、巳○○依原有持分比例保持共有；編號８面積壹伍伍平方公尺部分、編號１５面積
捌伍平方公尺部分均由被告地○○取得；編號９面積伍零平方公尺部分由被告卯○○
取得；編號１０面積伍零平方公尺部分由被告寅○○取得；編號１１面積陸零平方公
尺部分由被告卯○○、寅○○依原有持分比例保持共有；編號１２面積捌零平方公尺
部分由被告丑○○取得；編號１３面積壹伍捌平方公尺部分、編號１４面積捌貳平方
公尺部分均由被告丁○○取得；編號１６面積捌零平方公尺部分由被告壬○○取得；
編號１７面積貳肆肆平方公尺部分由被告甲○○、庚○○依原有持分比例保持共有；
編號１８面積捌零平方公尺部分由被告乙○○取得；編號１９面積貳零平方公尺部
分由被告戊○○取得；編號２０面積壹玖捌平方公尺部分由被告庚○○取得；編號２
１面積壹玖捌平方公尺部分由被告甲○○取得；編號２２面積伍壹貳平方公尺部分由
兩造依原有持分比例保持共有，供為道路使用。
訴訟費用由兩造各依附圖一備註欄所載原持分比例負擔。
    事    實
甲、原告方面：
一、聲明：求為判決如主文第一項所示。
二、陳述：
（一）本件系爭座落台南縣永康市○○段一九０九地號、地目：建、面積零點三三九
      三平方公尺為兩造所共有，其中原共有人亥○逝世後，其原有持分業由繼承人
      之一即被告乙○○辦理繼承登記完畢，另原共有人癸○○之持分，亦已由其繼
      承人辰○○○、戌○○二人辦理繼承登記完畢。依民法第八百二十三條所定：
      「各共有人得隨時請求分割共有物。」，提起本訴請求准予分割。
（二）關於本件土地分割案，經雙方歷年餘之協調，考量房屋現況暨土地利用經濟價
      值之雙方條件下，以附圖一所示之分割方案，已得絕大多數共有人之同意，當
      係最公正、合理且無爭議之分割方案。
三、證據：提出土地登記簿謄本、地籍圖影本、分割協議書影本等為憑。
乙、被告方面：
    被告壬○○、丑○○、卯○○、寅○○、天○○、巳○○、酉○○、申○○、未
    ○○、丁○○、地○○、子○○等十二人未於最後言詞辯論期日到場，惟依其前
    到場所為陳述及其餘到場被告戊○○、乙○○、甲○○、庚○○、辰○○○、戌
    ○○等六人陳述略以：
一、戊○○、乙○○、汪進興、庚○○等四人：同意分割，並同意以附圖一所示之方
    案為分割，其中編號第２２部分土地，願與全體共有人依原有比例保持共有，供
    為道路使用；庚○○、甲○○二人並願就編號１７部分土地保持共有。
二、辰○○○、戌○○等二人：同意分割，原屬癸○○共有持分，業已經由全體繼承
    人商洽，由被告辰○○○、戌○○二人辦理繼承登記，二人願保持共有；並就編
    號２２部分土地與其餘共有人依原有比例保持共有，惟編號２２部分道路用地中
    ，面寬僅六公尺即可，超過部分應無劃為道路用地之必要，應再依比例分配予各
    共有人。
三、其餘被告壬○○、丑○○、卯○○、寅○○、天○○、巳○○、酉○○、申○○
    、未○○、丁○○、地○○、子○○等十二人對原告請求分割系爭土地，並採用
    如附圖所示之方案為分割，將編號２２部分土地依原持分比例保持共有，供為道
    路使用，及被告天○○、巳○○二人並就編號７部分保持共有等等，均未爭執。
丙、本院依聲請履勘現場，並囑地政人員繪製使用現狀圖（附圖三）及分割圖（附圖
    一）送院。
    理    由
一、本件被告壬○○、丑○○、卯○○、寅○○、天○○、巳○○、酉○○、申○○
    、未○○、丁○○、地○○、子○○等十二人經合法通知，未於言詞辯論期日到
    場，核無民事訴訟法第三百八十六條各款所列情形，爰依原告聲請，由其一造辯
    論而為判決。
二、本件原告於民國（下同）八十八年十月二十二日聲請調解，經調解不成後視為起
    訴，其間共有人癸○○於八十八年十二月三十一日死亡，其原共有持分九分之一
    業已由全體繼承人商洽，由被告辰○○○、戌○○二人為分別共有之繼承登記，
    其二人各共有持分為十八分之一，已於九十年四月二日辦理分割繼承登記完畢；
    另被告亥○亦已於八十九年七月八日死亡，其原共有持分三十六分之一亦已由繼
    承人即被告江天進於八十九年十二月二十七日辦理分割繼承登記完畢，此各有癸○○、亥○二人之除戶戶籍謄本及土地登記謄本各乙份在卷足憑。按分割共有物
    訴訟為絕對必要共同訴訟，則本件原共有人癸○○、亥○二人死亡後，原告追加
    繼承登記後之共有人辰○○○、戌○○、乙○○等三人為被告，自無不合。
三、本件原告起訴主張：本件系爭座落台南縣永康市○○段一九０九地號、地目：建
    、面積零點三三九三平方公尺為兩造所共有，其中原共有人亥○逝世後，其原有
    持分業由繼承人之一即被告乙○○辦理繼承登記完畢，另原共有人癸○○之持分
    ，亦已由其繼承人辰○○○、戌○○二人辦理繼承登記完畢之事實，業已提出土
    地登記謄本乙份為憑，應值確認。系爭土地並無不能分割之情事，且兩造間亦無
    不分割之協議，從而原告依民法第八百二十三條所定：「各共有人得隨時請求分
    割共有物。」請求將系爭土地予以分割，自無不合，應予准許。
四、查系爭土地座落位置，其東側及南側各有一面寬十二公尺已開闢之道路，其上各
    有如附圖二所示之建物，此經本院履勘現場，並由地政人員繪製現場圖明確；系
    爭土地上之建物，除乙○○（原為亥○所有）所有之編號Ｎ、江武良所有之編號
    Ｊ１、Ｑ１二建物陳明保留外，餘建物所有權人均不堅持保留建物；另編號Ｌ２
    部分為一間小廟，依兩造陳明該廟係奉祀先人之祠，分割後除願依原有持分比例
    保留一處土地為移置該祠所用，並同意在附圖一所示編號２２開闢一面寬六公尺
    之土地，供為兩造出入之道路用地，本院衡酌兩造上揭主張，並由兩造之協調，
    考量房屋現況暨土地利用經濟價值之雙方條件下，囑地政人員繪製如附圖一所示
    之分割方案後，定期審理，並在通知書上載明如對附圖一所示之分割方案有意見
    者，應於九十年三月三月二十日以前提出意見，惟除被告辰○○○、戌○○外，
    到場之被告戊○○、乙○○、汪進興、庚○○等四人均同意以附圖所示之方案，
    並記明筆錄；其未到場之被告壬○○、丑○○、卯○○、寅○○、天○○、巳○○、酉○○、申○○、未○○、丁○○、地○○、子○○等十二人均未曾表示反
    對之意見，此有送達證書在卷足憑。
五、被告辰○○○、戌○○二人對附圖一所示之分割方案中，亦僅就編號２２部分道
    路用地提出異議，其主張編號２２部分道路用地中，面寬僅六公尺即可，超過部
    分應無劃為道路用地之必要，應再依比例分配予各共有人等語。惟系爭編號二２
    ２之道路用地，為符合建築法規之需要，在該道路用地之北側留一面寬九公尺之
    範圍，以供車輛迴旋之用，俾使分配編號１９、２０、２１等三筆土地之被告戊○○、庚○○、甲○○等人得以順利申請建築執照；又編號２２道路用地臨南側
    十二米道路，其東側所多出之三角形崎零地，原係留供附圖二所示編號Ｌ２之祠
    廟移置之用，惟為避免因畸零地致分得附圖一編號１７之被告甲○○、庚○○二
    人必須合併該畸零地使用所造成之困擾，是以將原預留之祠廟用地與編號２２之
    道路用地合併，被告辰○○○、戌○○二人經以上情解說後，亦未再爭執。
六、本院綜合上情，認以附圖一所示之方案為本件之分割方案，除能提高系爭土地之
    利用價值、並在共有人間取得利益平衡外，且能保留被告江天進、壬○○所要求
    保留之建物，依整體考量，附圖一所示之分割方案確有助於整體利益，並為兩造
    所接受，爰依附圖一所示之方案為本件之分割方案，判決如主文所示。
七、據上論結：本件原告之訴為有理由，依民事訴訟法第三百八十五條第一項前段、
    第八十五條第一項但書，第八十一條第二款，判決如主文。
中      華      民      國    九十      年      四      月    二十七    日
                              臺灣臺南地方法院民事第二庭
~B法      官  王  國  忠
右為正本係照原本作成。
如對本判決上訴，須於判決送達後廿日內向本院提出上訴狀。
中      華      民      國    九十      年      四      月    二十七    日
~B法院書記官  翁  心  欣


司法院資訊處製作；財團法人民間司法改革基金會備份。
